最高法院民事判決　　　　　　　　　　　　　　　九十三年度台上字第二三○四號
　　上　訴　人　美商美國總統輪船股份有限公司
　　　　　　　（American President Lines, Ltd.）
　　法定代理人　葛士高
　　訴訟代理人　劉文崇律師
　　被 上訴 人　第一產物保險股份有限公司
　　法定代理人　李正漢
　　訴訟代理人　黃智絹律師
右當事人間請求損害賠償事件，上訴人對於中華民國九十一年十一月五日台灣高等法
院第二審判決（九十一年度海商上字第六號），提起上訴，本院判決如下：
　　主　文
上訴駁回。
第三審訴訟費用由上訴人負擔。
　　理　由
本件被上訴人主張：訴外人聲寶股份有限公司（下稱聲寶公司）自菲律賓聲寶電子公
司進口傳真機二千台（下稱系爭貨物），委由上訴人以M.V."NOLBERYL"輪運送。系爭
貨物運抵高雄港進儲上訴人之專屬碼頭後，其於民國八十八年七月三十日再安排陸運
至基隆中國貨櫃運輸股份有限公司（下稱中國貨櫃公司）之五堵集散站等待交予受貨
人。嗣受貨人聲寶公司發現受領貨物短少，經公證證實五百台 FX-80機型傳真機短少
四百二十八台，一千五百台PF-180機型傳真機短少四百二十台，總計短少八百四十八
台，且載貨證券經載明系爭貨物之重量為七六○○公斤，實際亦僅交付四一二○公斤
。聲寶公司因此受有美金八萬四千八百七十六元之損失。上訴人既簽發載貨證券承載
系爭貨物，為該貨物之運送人，對貨物之裝載、搬移、堆存、保管、運送、看守及卸
載，即應盡善良管理人之注意義務，並依載貨證券所載內容交付貨物。其就系爭貨物
之短少，依載貨證券法律關係，自應負債務不履行之賠償責任。伊為系爭貨物之保險
人，已依約賠償聲寶公司前述之損害金額，依法取得代位求償權，並受讓該公司對上
訴人因系爭貨物短少所得主張之損害賠償請求權。爰依運送契約及保險代位之法律關
係，求為命上訴人給付新台幣二百七十萬零八百三十九元或美金八萬四千八百七十六
元，及自起訴狀繕本送達翌日（八十九年九月五日）起加付法定遲延利息之判決（第
一審命上訴人給付美金七萬七千一百六十元本息，駁回被上訴人其餘之訴。被上訴人
就其敗訴部分未聲明不服）。
上訴人則以：被上訴人未先證明託運人確已交付伊 FX-80機型傳真機五百台及PF-180
機型傳真機一千五百台，伊自無庸負損害賠償責任。又公證報告係公證人於系爭貨物
運抵五堵集散站近二週始應聲寶公司之要求進行檢驗後作成，其上所載實收貨物重量
四一二○公斤，短少二七三○公斤、及短少八百四十八台一節，倘屬實在，對照包裝
單記載系爭二型傳真機一台之毛重均係三．八公斤計算結果，收受貨物總毛重應為四
三七七．六公斤，實應短少三二二二．四公斤，亦有不符；再參諸該公證報告記載之
輪船航次與載貨證券所記載者不同，足見公證報告尚乏形式及實質證據力。又依載貨
證券記載，系爭貨物係由託運人自行裝櫃（整裝）、堆存、計數、拆櫃（整拆），而
裝載系爭貨物之貨櫃本身及櫃門封條既均完整無損，即不得命伊負貨物損害之賠償責
任。況被上訴人之被保險人聲寶公司未於法定期限內以書面通知運送人，依法亦應推
定運送人已依載貨證券之記載，交清貨物。另聲寶公司早於八十八年八月十三日進行
公證時或之前已受領系爭貨物，乃被上訴人遲至八十九年八月十七日始提起本件訴訟
，顯逾一年之除斥期間，伊對系爭貨物之運送責任自已解除。此外，被上訴人按商業
發票之記載計得之請求金額，不符民法第六百三十八條以「交付時」、「目的地」之
價值為基準計算損害賠償額之規定，其提出之貨物運輸保險長期合約編號，又與代位
求償收據上保單編號不符，即均不得代位請求賠償等語置辯。
原審斟酌全辯論意旨及調查證據之結果，以：按債權之讓與，對於第三人之效力，依
原債權之成立及效力所適用之法律；法律行為發生債之關係者，其成立要件及效力，
依當事人意思定其應適用之法律，涉外民事法律適用法第七條、第六條第一項分別定
有明文。查上訴人係外國法人，本件顯具涉外因素而屬涉外事件。被上訴人主張之債
務不履行損害賠償請求權，係受讓於聲寶公司基於上訴人簽發之載貨證券所表彰之權
利，而兩造既不爭執系爭載貨證券背面條款第二十五條約定適用之準據法為一九三六
年美國貨物運送條例（下稱運送條例），則被上訴人得否依載貨證券之法律關係請求
上訴人負損害賠償責任，依當事人意思應適用之準據法即為運送條例。況系爭載貨證
券背面條款第二十五條關於準據法之約定，係上訴人所制訂之定型化契約條款，縱為
其單方面所表示之意思，然被上訴人於受讓載貨證券時既願接受此條款，即應認係雙
方當事人之約定，依禁反言原則，上訴人自不能反而予以否認。是以依雙方應適用之
準據法運送條例第三條第三項至第五項規定，運送人或船長對託運人書面通知之貨物
標誌、件數、分量或重量等，有記載於載貨證券之義務，同時託運人對此項通知，負
有擔保責任。運送人或船長如認託運人之通知與所收貨物實際情況有顯著跡象，疑其
不相符合或無法核對時，得在載貨證券內載明其事由或不予載明。倘載貨證券已予明
載，運送人即不得再執以對抗託運人以外之載貨證券持有人。本件上訴人簽發之載貨
證券既已載明託運人委託運送之貨物為FX-80機型傳真機五百台、PF-180 機型傳真機
一千五百台，共計七千六百公斤，並未載明所收貨物有何疑與實際情況不符跡象或無
法核對情事，而系爭貨物運抵目的港高雄港，再運至基隆中國貨櫃公司之五堵集散站
時，系爭FX-80機型傳真機、PF-180 機型傳真機、又確已分別短少四百二十八台、四
百二十台，有載貨證券、公證報告、包裝單、進口報單可稽，上訴人自應依載貨證券
之記載負責，且不得對抗受貨人，不因系爭貨物係由託運人自行裝櫃（整裝）、堆存
、計數、拆櫃（整拆），暨裝載系爭貨物之貨櫃本身及櫃門封條均完整無損，而有不
同，否則不足以保護載貨證券持有人之利益及維護國際貿易之安全。再者，表彰特定
貨物最重要之資料係載貨證券編號，至於運送人是否臨時更改原定之航次代號，乃無
關緊要。系爭公證報告所載載貨證券編號既無錯誤，自難以其所載航次與載貨證券上
記載者不同，即否定該公證報告之效力。又中國貨櫃公司係於八十八年八月二十三日
始放貨予貨主聲寶公司，而公證人係於同月十三日在上訴人之履行輔助人中國貨櫃公
司之五堵集散站會同海關進行貨物檢驗之第一時間已發現貨物短少，並無遲延。斯時
上訴人既尚未將系爭貨物交付予聲寶公司，在此之前之危險即仍應由上訴人承擔。另
依包裝單所載系爭二型傳真機每台三．八公斤之「毛重」計算，倘系爭貨物短少八百
四十八台，被上訴人實收貨物重量應為四三七七．六公斤，與實際收貨重量四一二○
公斤固未盡相符。惟地磅單上稱收到貨物即一一五二台傳真機之「淨重」為四一二○
公斤，應屬過磅或包裝箱之誤差，亦難據此否認公證報告之效力。此外，被上訴人委
託之公證人係在上訴人之履行輔助人中國貨櫃公司之五堵集散站進行檢驗，上訴人對
系爭貨物之短少，自難諉為不知，依運送條例第三條第六項規定，受貨人聲寶公司對
運送人即上訴人應無再予通知之必要。又依同項規定「貨物提取後，貨自應提取之時
起算，一年內不提起訴訟者，運送人對於喪失或毀損之責任免除之」，受貨人聲寶公
司係於八十八年八月二十三日始受領系爭貨物，被上訴人於八十九年（原判決誤載為
八十八年）八月十七日提起本件訴訟，並未逾運送條例規定之一年期間。依其與聲寶
公司於七十七年五月十日訂立貨物運輸保險長期合約觀之，系爭貨物係以ＦＯＢ條件
自馬尼拉進口，亦確在其保險契約之承保範圍內，此與被上訴人為便於內部作業管理
自行賦予長期保險合約及保單之編號是否相同無涉。而被上訴人已依約賠償聲寶公司
所受之損失，有代位求償收據為憑，則依商業發票、包裝單、公證報告所載，系爭貨
物進口價格為FX-80機型傳真機每台美金九十元（滅失四百二十八台），PF-180 機型
傳真機每台美金九十二元（滅失四百二十台），其每包價格並未逾運送條例第四條第
五項規定之美金五百元上限，上訴人抗辯應依我民法第六百三十八條規定計算損害賠
償額，即非有據。從而，被上訴人代位聲寶公司請求上訴人賠償美金七萬七千一百六
十元本息，為有理由，應予准許。為原審心證之所由得，並說明兩造其餘攻擊防禦方
法不予逐一論述之理由，因而維持第一審所為被上訴人勝訴部分之判決，即命上訴人
給付被上訴人美金七萬七千一百六十元本息，駁回上訴人之上訴，經核於法洵無違誤
。上訴論旨，猶就原審取捨證據、認定事實及解釋契約之職權行使，指摘原判決違背
法令，求予廢棄，非有理由。
據上論結，本件上訴為無理由。依民事訴訟法第四百八十一條、第四百四十九條第一
項、第七十八條，判決如主文。
中　　　華　　　民　　　國　　九十三　　年　　 十一 　　月　　 十一 　　日
                              最高法院民事第五庭
                                  審判長法官  蘇　茂　秋
                                        法官  朱　建　男
                                        法官  陳　碧　玉
                                        法官  沈　方　維
                                        法官  黃　秀　得
      右正本證明與原本無異
 　　　　　                              　　　書  記  官
中　　　華　　　民　　　國　　九十三　　年　　 十一 　　月　　二十四　　日
                                                                     Ｍ
